---
title: "Pemodelan ARIMA"
author: "Nisrina Salsabila"
date: "2026-09-24"
output:
  rmdformats::readthedown
---

```{r setup, include=FALSE}
knitr::opts_chunk$set(echo = TRUE)
```

# **Import Data**

## *Libraries*

```{r}
library(forecast)
library(tseries)
library(ggplot2)
```

## *Data*

```{r}
data <- read.csv("C:/Users/X13/Desktop/SEMS 5/MPDW/mpdw/pertemuan 2/AAPL.csv")
head(data)
```

```{r}
# Cek nama semua kolom di dataset
colnames(data)
kolom_target <- data[, 2] 

# Ubah ke numerik
kolom_target <- as.numeric(kolom_target)

# Buat time series
ts_data <- ts(kolom_target, start = c(2020, 1), frequency = 12)
```

## *Plot Data Awal*

```{r}
autoplot(ts_data) +
  ggtitle("Plot Deret Waktu Data Awal") +
  xlab("Waktu") + ylab("Nilai") +
  theme_minimal()
```

Terlihat data memiliki tren naik ekstrem dan varians yang membesar (belum stasioner).

# **Uji Statisioneritas**
## *Transformasi Logaritma untuk menstabilkan varians (karena fluktuasi membesar)*
```{r}
ts_log <- log(ts_data)
```

## *Plot data setelah transformasi log*
```{r}
autoplot(ts_log) +
  ggtitle("Plot Data Setelah Transformasi Logaritma (Varians Lebih Stabil)") +
  xlab("Waktu") + ylab("Log(Nilai)") +
  theme_minimal()
```

Menstabilkan varians dengan transformasi log().

## *Uji ADF pada data Log (Mengecek Stasioneritas Rata-rata)*
```{r}
adf.test(ts_log)
```

## *Lakukan Differencing (d = 1) pada data log karena data memiliki tren kuat*
```{r}
data_diff <- diff(ts_log, differences = 1)
```

## *Plot data setelah Differencing d = 1*
```{r}
autoplot(data_diff) +
  ggtitle("Plot Data Setelah Log + Differencing (d = 1)") +
  xlab("Waktu") + ylab("Diff Log(Nilai)") +
  theme_minimal()
```

Menstabilkan rata-rata dengan pembedaan diff.

## *Uji ADF Ulang pada Data yang Sudah Di-differencing*
```{r}
adf.test(data_diff)
```

Data menjadi stasioner (fluktuasi berpusat di angka 0) dan dikonfirmasi melalui ADF Test.

# **Identifikasi Model Potential**
```{r}
par(mfrow = c(1, 2))
```

## *ACF (Autocorrelation Function) -> untuk mengidentifikasi orde MA (q)*
```{r}
acf(data_diff, main = "ACF (Data Diff Log)", lag.max = 30)
```

## *PACF (Partial Autocorrelation Function) -> untuk mengidentifikasi orde AR (p)*
```{r}
pacf(data_diff, main = "PACF (Data Diff Log)", lag.max = 30)

# Kembalikan layout plot ke semula
par(mfrow = c(1, 1))
```

Menentukan kandidat model dasar seperti ARIMA(0,1,0), ARIMA(1,1,1), atau pemodelan otomatis.

# **Pendugaan Parameter dan Pemilihan Model Terbaik**
```{r}
# Opsi 1: Model ARIMA(0,1,0) - Random Walk
fit_010 <- Arima(ts_log, order = c(0, 1, 0))

# Opsi 2: Model ARIMA(1,1,1)
fit_111 <- Arima(ts_log, order = c(1, 1, 1))

# Opsi 3: Model Otomatis menggunakan auto.arima
fit_auto <- auto.arima(ts_log, d = 1, seasonal = FALSE, ic = "aic", trace = TRUE)

# Ringkasan model terbaik dari auto.arima
summary(fit_auto)

# Membandingkan kriteria kebaikan model (AIC & BIC terendah adalah yang terbaik)
AIC(fit_010, fit_111, fit_auto)
BIC(fit_010, fit_111, fit_auto)
```

# **Analisis Sisaan**
## *Pilih model terbaik hasil dari auto.arima*
```{r}
model_terbaik <- fit_auto
```

## *Plot diagnostik visual (Residuals over time, ACF Residuals, Histogram)*
```{r}
checkresiduals(model_terbaik)
```

## *Uji Formal Ljung-Box (Mengecek apakah sisaan bersifat White Noise)*
```{r}
ljung_test <- checkresiduals(model_terbaik)$lb.test
print(ljung_test)
```

## *Uji Normalitas Sisaan (Jarque-Bera Test)*
```{r}
jarque.bera.test(residuals(model_terbaik))
```
Terpilih model awal ARIMA(4,1,1) dari auto.arima() dan model alternatif ARIMA(1,1,1).

# **Overfitting**
## *Fit model yang lebih sederhana*
```{r}
fit_111 <- Arima(ts_log, order = c(1, 1, 1), include.drift = TRUE)
fit_011 <- Arima(ts_log, order = c(0, 1, 1), include.drift = TRUE)
```

## *Cek ringkasan dan signifikansi parameter model ARIMA(1,1,1)*
```{r}
summary(fit_111)
```

## *Bandingkan nilai BIC (BIC memberikan penalti lebih berat untuk model yang kompleks)*
```{r}
BIC(fit_auto, fit_111, fit_011)
```

ARIMA(1,1,1) dengan drift dipilih sebagai model terbaik karena lebih hemat parameter (parsimonious), nilai BIC lebih bagus, dan bebas dari risiko overfitting.

# **Forecasting Model ARIMA (1,1,1)**
```{r}
model_final <- fit_111

# Peramalan dalam skala Log untuk h-periode ke depan (misal: 12 periode)
ramalan_log <- forecast(model_final, h = 12)
```

## *Transformasi balik dari skala Log ke Skala Asli menggunakan exp()*
```{r}
ramalan_asli <- ramalan_log
ramalan_asli$mean  <- exp(ramalan_log$mean)         # Nilai Duga Forecast
ramalan_asli$lower <- exp(ramalan_log$lower)       # Batas Bawah Interval Kepercayaan
ramalan_asli$upper <- exp(ramalan_log$upper)       # Batas Atas Interval Kepercayaan
ramalan_asli$x     <- exp(ramalan_log$x)               # Data Awal Skala Asli
```

## *Tabel Hasil Peramalan Skala Asli*
```{r}
print("--- Tabel Hasil Peramalan Skala Asli (ARIMA 1,1,1) ---")
print(ramalan_asli)
```

## *Plot Grafik Peramalan Skala Asli*
```{r}
autoplot(ramalan_asli) +
  ggtitle("Hasil Peramalan Model ARIMA(1,1,1) - Skala Asli") +
  xlab("Waktu") + ylab("Nilai") +
  theme_minimal()
```

Diperoleh poin hasil peramalan (Point Forecast) beserta interval kepercayaannya (80% dan 95%) dalam skala riil.


