---
title: "Tugas Pertemuan 3"
author: "Nisrina Salsabila"
date: "2026-09-04"
output: 
  html_document:
    theme: yeti
    toc: true
    toc_float: true
  word_document: default
  pdf_document: default
---

```{r setup, include=FALSE}
knitr::opts_chunk$set(echo = TRUE)
```

```{r}
# Packages
library(dLagM)
library(dynlm)
library(MLmetrics)
library(lmtest)
library(car)
library(ggplot2)
```
## **IMPORT DATA**
```{r}
# Impor Data Local
data <- read.csv("C:/Users/X13/Desktop/SEMS 5/MPDW/Pertemuan 3/NewDelhi_Air_quality.csv")

# Menentukan peubah Y (AQI) dan X (PM10)
data_clean <- data.frame(
  Yt = data$AQI,
  Xt = data$pm10
)

# Pembagian Data Training (80%) dan Testing (20%)
n <- nrow(data_clean)
n_train <- round(0.8 * n)

train <- data_clean[1:n_train, ]
test  <- data_clean[(n_train + 1):n, ]

# Konversi ke format Time Series (ts)
train.ts <- ts(train)
test.ts  <- ts(test)
data.ts  <- ts(data_clean)
```

## **MODEL KOYCK**
### PEMODELAN
```{r}
# Membangun Model Koyck
model.koyck <- koyckDlm(x = train$Xt, y = train$Yt)
summary(model.koyck)
```
### PERAMALAN
```{r}
# Meramalkan data testing
fore.koyck <- forecast(model = model.koyck, x = test$Xt, h = nrow(test))
fore.koyck

# Hitung Akurasi MAPE
mape.koyck <- MAPE(fore.koyck$forecasts, test$Yt)
cat("MAPE Model Koyck:", mape.koyck, "\n")
```
## **DLM**
### PENENTUAN LAG OPTIMUM DLM
```{r}
# Mencari lag optimum q antara 1 sampai 10
finiteDLMauto(formula = Yt ~ Xt,
              data = data.frame(train), q.min = 1, q.max = 10,
              model.type = "dlm", error.type = "AIC", trace = TRUE)
```
### PEMODELAN DLM OPTIMUM
```{r}
# Membangun ulang DLM dengan Lag Optimum (misal q = 6 berdasarkan AIC terendah)
q_opt <- 6
model.dlm.opt <- dlm(x = train$Xt, y = train$Yt, q = q_opt)
summary(model.dlm.opt)

# Peramalan model DLM Optimum
fore.dlm.opt <- forecast(model = model.dlm.opt, x = test$Xt, h = nrow(test))
mape.dlm.opt <- MAPE(fore.dlm.opt$forecasts, test$Yt)
cat("MAPE Model DLM Optimum (q =", q_opt, "):", mape.dlm.opt, "\n")
```
## **ARDL**
### PENENTUAN LAG OPTIMUM ARDL
```{r}
# Mencari orde lag optimum model ARDL
model.ardl.opt <- ardlBoundOrders(data = data.frame(train), ic = "AIC", formula = Yt ~ Xt)

# Ekstraksi kombinasi lag p dan q optimum
min_p <- c()
for(i in 1:length(model.ardl.opt$Stat.table)){
  min_p[i] <- min(model.ardl.opt$Stat.table[[i]], na.rm = TRUE)
}
q_opt_ardl <- which(min_p == min(min_p, na.rm = TRUE))
p_opt_ardl <- which(model.ardl.opt$Stat.table[[q_opt_ardl]] == min(model.ardl.opt$Stat.table[[q_opt_ardl]], na.rm = TRUE))

cat("Lag Y optimum (q):", q_opt_ardl, "\n")
cat("Lag X optimum (p):", p_opt_ardl, "\n")
```
### PEMODELAN ARDL OPTIMUM
```{r}
# Membangun model ARDL dengan lag optimum p dan q
model.ardl <- ardlDlm(formula = Yt ~ Xt, data = train, p = p_opt_ardl, q = q_opt_ardl)
summary(model.ardl)

# Peramalan ARDL
fore.ardl <- forecast(model = model.ardl, x = test$Xt, h = nrow(test))
mape.ardl <- MAPE(fore.ardl$forecasts, test$Yt)
cat("MAPE Model ARDL Optimum:", mape.ardl, "\n")
```
## **EVALUASI ASUMSI MODEL**
```{r}
# Model dynlm yang setara dengan ARDL (p=1, q=1)
model_dynlm <- dynlm(Yt ~ Xt + L(Xt) + L(Yt), data = train.ts)

# 1. Uji Autokorelasi (Durbin-Watson Test)
# H0: Tidak ada autokorelasi
dwtest(model_dynlm)

# 2. Uji Heteroskedastisitas (Breusch-Pagan Test)
# H0: Ragam sisaan homogen
bptest(model_dynlm)

# 3. Uji Normalitas (Shapiro-Wilk Test)
# H0: Sisaan berdistribusi normal
shapiro.test(residuals(model_dynlm))
```
## **PERBANDINGAN PERFORMA MODEL**
### AKURASI (MAPE)
```{r}
# Ringkasan Akurasi
akurasi <- matrix(c(mape.koyck, mape.dlm.opt, mape.ardl))
row.names(akurasi) <- c("Koyck", paste0("DLM Optimum (q=", q_opt, ")"), paste0("ARDL Optimum (p=", p_opt_ardl, ", q=", q_opt_ardl, ")"))
colnames(akurasi) <- c("MAPE")
print(akurasi)
```
### VISUALIASI GRAFIK AKTUAL vs PERAMALAN
```{r}
# Plot Grafik Perbandingan
plot(1:nrow(test), test$Yt, type = "b", col = "brown", lwd = 2,
     ylim = range(c(test$Yt, fore.koyck$forecasts, fore.dlm.opt$forecasts, fore.ardl$forecasts)),
     ylab = "AQI", xlab = "Periode Data Uji", main = "Perbandingan Peramalan AQI: Aktual vs Model Lag")

lines(1:nrow(test), fore.koyck$forecasts, col = "pink", type = "b", pch = 16)
lines(1:nrow(test), fore.dlm.opt$forecasts, col = "purple", type = "b", pch = 17)
lines(1:nrow(test), fore.ardl$forecasts, col = "orange", type = "b", pch = 18)

legend("topleft", 
       legend = c("Aktual", "Koyck", paste0("DLM Optimum (q=", q_opt, ")"), paste0("ARDL Optimum")),
       col = c("brown", "pink", "purple", "orange"), 
       lty = 1, pch = c(1, 16, 17, 18), cex = 0.8)
```

## **KESIMPULAN**

Berdasarkan hasil analisis regresi peubah lag menggunakan variabel AQI ($Y$) dan polutan PM10 ($X$), pemodelan dengan metode Autoregressive Distributed Lag (ARDL) terbukti memberikan kinerja peramalan terbaik dibandingkan metode Koyck dan Distributed Lag Model (DLM). Hal ini ditunjukkan oleh nilai akurasi MAPE terkecil pada data pengujian serta grafik hasil peramalan ARDL yang paling presisi mendekati pola data aktual. Selain itu, keterlibatan nilai masa lalu dari peubah independen ($X_{t-k}$) sekaligus variabel dependen ($Y_{t-k}$) pada model ARDL mampu menangkap dinamika memori kualitas udara secara optimal, dengan evaluasi sisaan model yang telah memenuhi asumsi klasik berupa distribusi normal, kebebasan dari masalah autokorelasi, serta varians sisaan yang homogen (homoskedastisitas).