---
title: "Latihan Praktikum 2"
author: "Nisrina Salsabila"
date: "2026-08-28"
output: html_document
---

```{r setup, include=FALSE}
knitr::opts_chunk$set(echo = TRUE)
```

## Library/Packages

```{r}
#install.packages("forecast")
#install.packages("graphics")
#install.packages("TTR")
#install.packages("TSA")
```

```{r}
library("forecast")
library("graphics")
library("TTR")
library("TSA")
```

## Impor Data

```{r}
library(rio)
data1 <- import("C:/Users/X13/Desktop/SEMS 5/MPDW/mpdw/pertemuan 2/^JKSE_historis.csv")
data1 <- read.csv("C:/Users/X13/Desktop/SEMS 5/MPDW/mpdw/pertemuan 2/^JKSE_historis.csv")

colnames(data1) <- c("Date", "Close")
data1$Date <- as.Date(data1$Date)
data1$Periode <- 1:nrow(data1)

# menampilkan 5 data pertama
head(data1)
cat("Jumlah periode keseluruhan data:", nrow(data1), "\n")
```
## Pembagian Data
```{r}
# ambil data
jumlah_anggota <- 5
anggota_ke <- 1
n_obs <- floor(nrow(data1)/jumlah_anggota)
start_idx <- (anggota_ke - 1) * n_obs + 1

data_individu <- data1[start_idx:(start_idx + n_obs -1),]
data_individu$Periode <- 1:nrow(data_individu)
rownames(data_individu) <- NULL

cat("Anggota ke-", anggota_ke, "dari", jumlah_anggota, "\n")
cat("Jumlah observasi bagian individu:", nrow(data_individu), "\n")
cat("Rentang tanggal:", format(min(data_individu$Date)), "s/d", format(max(data_individu$Date)), "\n")
```

## Eksplorasi Data

```{r}
str(data_individu)
dim(data_individu)
```

Mengubah data agar terbaca sebagai data deret waktu dengan fungsi `ts()` .

```{r}
data1.ts <- ts(data_individu$Close)
summary(data1.ts)
```

Membuat plot data deret waktu.
```{r}
ts.plot(data1.ts, xlab="Time Period", ylab="Close", main = "Time Series Plot Close")
points(data1.ts)

# menyimpan plot
dev.copy(png, "plot_data_individu.png")
dev.off()
```

## Moving Average

Metode pemulusan Moving Average memprediksi nilai masa depan berdasarkan rata-rata bergerak dari sejumlah observasi masa lalu. Pembagian data latih (training) sebesar 80% dan data uji (testing) sebesar 20% dilakukan untuk mengevaluasi kinerja peramalan model.

### Pembagian Data

Pembagian data latih dan data uji dilakukan dengan perbandingan 80% data latih dan 20% data uji.

```{r}
# hitung jumlah data
n <- nrow(data_individu)

# tentukan batas 80%
n_train <- floor(0.8 * n)

# bagi data
training_ma <- data_individu[1:n_train, ]
testing_ma  <- data_individu[(n_train+1):n, ]

# ubah ke time series
train_ma.ts <- ts(training_ma$Close)
test_ma.ts  <- ts(testing_ma$Close)
cat("Data latih:", length(train_ma.ts), "|Data uji:", length(test_ma.ts), "\n")
```

Eksplorasi data dilakukan pada keseluruhan data, data latih serta data uji menggunakan plot data deret waktu.

```{r}
#eksplorasi keseluruhan data
plot(data1.ts, col="red",main="Plot semua data")
points(data1.ts)

#eksplorasi data latih
plot(train_ma.ts, col="blue",main="Plot data latih")
points(train_ma.ts)

#eksplorasi data uji
plot(test_ma.ts, col="blue",main="Plot data uji")
points(test_ma.ts)
```

Eksplorasi data juga dapat dilakukan menggunakan package `ggplot2` dengan terlebih dahulu memanggil library *package* `ggplot2`.

```{r}
library(ggplot2)
ggplot() + 
  geom_line(data = training_ma, aes(x = Periode, y = Close, col = "Data Latih")) +
  geom_line(data = testing_ma, aes(x = Periode, y = Close, col = "Data Uji")) +
  labs(x = "Periode Waktu", y = "Close", color = "Legend") +
   scale_colour_manual(name="Keterangan:", breaks = c("Data Latih", "Data Uji"),
                      values = c("pink", "red")) + 
  theme_bw() + theme(legend.position = "bottom",
                     plot.caption = element_text(hjust=0.5, size=12))
 
```

### Single Moving Average (SMA)

Ide dasar dari Single Moving Average (SMA) adalah data suatu periode dipengaruhi oleh data periode sebelumnya. 

$$S_t = \frac{1}{m} \sum_{i=t-m+1}^{t} X_i
$$$$S_t = \frac{1}{m} \sum_{i=t-m+1}^{t} X_i$$

Data pemulusan pada periode ke-t selanjutnya digunakan sebagai nilai peramalan pada periode ke t+1.

$$F_t = S_{t-1}, F_{n,h} = S_n$$

Pemulusan menggunakan metode SMA dilakukan dengan fungsi `SMA()`. Dalam hal ini akan dilakukan pemulusan dengan parameter `m=4`.

```{r}
data.sma<-SMA(train_ma.ts, n=4)
data.sma
```

Data pemulusan pada periode ke-t selanjutnya digunakan sebagai nilai peramalan pada periode ke t+1 sehingga hasil peramalan 1 periode kedepan adalah sebagai berikut.

```{r}
data.ramal<-c(NA,data.sma)
data.ramal #forecast 1 periode ke depan
```

Selanjutnya dilakukan peramalan sebanyak 24 periode sesuai dengan jumlah data uji. Pada metode SMA, seluruh hasil peramalan untuk 24 periode ke depan akan memiliki nilai yang sama dengan hasil ramalan satu periode ke depan.

```{r}
data.gab<-cbind(
  aktual=c(data1.ts),
  pemulusan=c(data.sma,rep(NA,24)),
  ramalan=c(data.ramal,rep(data.ramal[length(data.ramal)],23)))

data.gab #forecast 24 periode ke depan
```

Adapun plot data deret waktu dari hasil peramalan yang dilakukan adalah sebagai berikut.

```{r}
ts.plot(data1.ts, xlab="Time Period ", ylab="Close", main= "SMA N=4 Data Close")
points(data1.ts)
lines(data.gab[,2],col="yellow",lwd=2)
lines(data.gab[,3],col="pink",lwd=2)
legend("topleft",c("data aktual","data pemulusan","data peramalan"), lty=8, col=c("black","yellow","pink"), cex=0.5)
```

Selanjutnya perhitungan akurasi dilakukan dengan ukuran akurasi *Sum Squares Error* (SSE), *Mean Square Error* (MSE) dan *Mean Absolute Percentage Error* (MAPE). Perhitungan akurasi dilakukan baik pada data latih maupun pada data uji.

$$SSE = \sum_{t=1}^{n} (y_t - \hat{y}_t)^2$$

$$MSE = \frac{1}{n} \sum_{t=1}^{n} (y_t - \hat{y}_t)^2$$

$$MAPE = \frac{1}{n} \sum_{t=1}^{n} \left|\frac{y_t - \hat{y}_t}{y_t}\right| * 100$$

#### Akurasi Data Latih

```{r}
#Menghitung nilai keakuratan data latih
error_train.sma = train_ma.ts-data.ramal[1:length(train_ma.ts)]

SSE_train.sma = sum(error_train.sma[5:length(train_ma.ts)]^2)
MSE_train.sma = mean(error_train.sma[5:length(train_ma.ts)]^2)
MAPE_train.sma = mean(abs((error_train.sma[5:length(train_ma.ts)]/train_ma.ts[5:length(train_ma.ts)])*100))

akurasi_train.sma <- matrix(c(SSE_train.sma, MSE_train.sma, MAPE_train.sma))
row.names(akurasi_train.sma)<- c("SSE", "MSE", "MAPE")
colnames(akurasi_train.sma) <- c("Akurasi m = 4")
akurasi_train.sma
```

Dalam hal ini nilai MAPE data latih pada metode pemulusan SMA sekitar 2%, nilai ini dapat dikategorikan sebagai nilai akurasi yang sangat baik. Selanjutnya dilakukan perhitungan nilai MAPE data uji pada metode pemulusan SMA.

#### Akurasi Data Uji

```{r}
#Menghitung nilai keakuratan data uji
error_test.sma = test_ma.ts-data.gab[(n_train+1):n,3]

SSE_test.sma = sum(error_test.sma^2)
MSE_test.sma = mean(error_test.sma^2)
MAPE_test.sma = mean(abs((error_test.sma/test_ma.ts*100)))

akurasi_test.sma <- matrix(c(SSE_test.sma, MSE_test.sma, MAPE_test.sma))
row.names(akurasi_test.sma)<- c("SSE", "MSE", "MAPE")
colnames(akurasi_test.sma) <- c("Akurasi m = 4")
akurasi_test.sma
```

Perhitungan akurasi menggunakan data latih menghasilkan nilai MAPE yang kurang dari 10% sehingga nilai akurasi ini dapat dikategorikan sebagai sangat baik.

### Double Moving Average (DMA)

Metode pemulusan Double Moving Average (DMA) pada dasarnya mirip dengan SMA. Namun demikian, metode ini lebih cocok digunakan untuk pola data trend. Proses pemulusan dengan rata rata dalam metode ini dilakukan sebanyak 2 kali.

- **Tahap I:**

$$S_{1,t} = \frac{1}{m} \sum_{i=t-m+1}^{t} X_i$$

- **Tahap II:**

$$S_{2,t} = \frac{1}{m} \sum_{i=t-m+1}^{t} S_{1,i}$$

Forecast $h$ langkah ke depan dihitung dengan:

$$F_{2,t,t+h} = A_t + B_t \,(h)$$

dengan komponen level ($A_t$) dan tren ($B_t$):

$$A_t = 2S_{1,t} - S_{2,t}
\qquad\text{dan}\qquad
B_t = \frac{2}{m-1}\,\big(S_{1,t} - S_{2,t}\big)$$

```{r}
dma <- SMA(data.sma, n = 4)
At <- 2*data.sma - dma
Bt <- 2/(4-1)*(data.sma - dma)
data.dma<- At+Bt
data.ramal2<- c(NA, data.dma)

t = 1:24
f = c()

for (i in t) {
  f[i] = At[length(At)] + Bt[length(Bt)]*(i)
}

data.gab2 <- cbind(aktual = c(data1.ts), 
                   pemulusan1 = c(data.sma,rep(NA,24)),
                   pemulusan2 = c(dma, rep(NA,24)),
                   At = c(At, rep(NA,24)), 
                   Bt = c(Bt,rep(NA,24)),
                   ramalan = c(data.ramal2, f[-1]))
data.gab2
```

Hasil pemulusan menggunakan metode DMA divisualisasikan sebagai berikut

```{r}
ts.plot(data1.ts, xlab="Time Period ", ylab="Close", main= "DMA N=4 Data Close")
points(data1.ts)
lines(data.gab2[,3],col="orange",lwd=2)
lines(data.gab2[,6],col="red",lwd=2)
legend("topleft",c("data aktual","data pemulusan","data peramalan"), lty=8, col=c("black","orange","red"), cex=0.8)

```

Selanjutnya perhitungan akurasi dilakukan baik pada data latih maupun data uji. Perhitungan akurasi dilakukan dengan ukuran akurasi SSE, MSE dan MAPE.

#### Akurasi Data Latih

```{r}
#Menghitung nilai keakuratan data latih
error_train.dma = train_ma.ts-data.ramal2[1:length(train_ma.ts)]

SSE_train.dma = sum(error_train.dma[8:length(train_ma.ts)]^2)
MSE_train.dma = mean(error_train.dma[8:length(train_ma.ts)]^2)
MAPE_train.dma = mean(abs((error_train.dma[8:length(train_ma.ts)]/train_ma.ts[8:length(train_ma.ts)])*100))

akurasi_train.dma <- matrix(c(SSE_train.dma, MSE_train.dma, MAPE_train.dma))
row.names(akurasi_train.dma)<- c("SSE", "MSE", "MAPE")
colnames(akurasi_train.dma) <- c("Akurasi m = 4")
akurasi_train.dma
```

Perhitungan akurasi pada data latih menggunakan nilai MAPE menghasilkan nilai MAPE yang kurang dari 10% sehingga dikategorikan sangat baik. Selanjutnya, perhitungan nilai akurasi dilakukan pada data uji.

#### Akurasi Data Uji

```{r}
#Menghitung nilai keakuratan data uji
error_test.dma = test_ma.ts - data.gab2[(n_train + 1):n, 6]
SSE_test.dma = sum(error_test.dma^2)
MSE_test.dma = mean(error_test.dma^2)
MAPE_test.dma = mean(abs((error_test.dma/test_ma.ts*100)))

akurasi_test.dma <- matrix(c(SSE_test.dma, MSE_test.dma, MAPE_test.dma))
row.names(akurasi_test.dma)<- c("SSE", "MSE", "MAPE")
colnames(akurasi_test.dma) <- c("Akurasi m = 4")
akurasi_test.dma

```

Perhitungan akurasi menggunakan data latih menghasilkan nilai MAPE yang kurang dari 10% sehingga nilai akurasi ini dapat dikategorikan sebagai sangat baik.

Pada data latih, metode SMA lebih baik dibandingkan dengan metode DMA, sedangkan pada data uji, metode DMA lebih baik dibandingkan SMA.

## Exponential Smoothing

Metode Exponential Smoothing merupakan metode pemulusan deret waktu dengan memberikan bobot yang menurun secara eksponensial pada data historis, di mana nilai terbaru mendapat bobot lebih besar dibanding nilai yang lebih lama. Metode ini menggunakan satu atau lebih parameter pemulusan yang secara langsung menentukan besar kecilnya bobot setiap pengamatan. Pemilihan parameter yang tepat akan sangat berpengaruh terhadap hasil ramalan. Secara umum, Exponential Smoothing dibedakan menjadi dua jenis, yaitu model tunggal (single) yang digunakan untuk data tanpa tren maupun musiman, serta model ganda (double) yang mampu menangkap adanya tren pada data.

### Pembagian Data

Pembagian data latih dan data uji dilakukan dengan perbandingan 80% data latih dan 20% data uji.

```{r}
# jumlah baris data
n <- nrow(data_individu)

# hitung batas 80%
n_train <- floor(0.8 * n)

# bagi data
training <- data_individu[1:n_train, ]
testing  <- data_individu[(n_train+1):n, ]

# ubah ke time series
train.ts <- ts(training$Close)
test.ts  <- ts(testing$Close)
```

### Eksplorasi

Eksplorasi dilakukan dengan membuat plot data deret waktu untuk keseluruhan data, data latih, dan data uji.

```{r}
#eksplorasi data
plot(data1.ts, col="black",main="Plot semua data")
points(data1.ts)

plot(train.ts, col="red",main="Plot data latih")
points(train.ts)

plot(test.ts, col="blue",main="Plot data uji")
points(test.ts)
```

```{r}
#Eksplorasi dengan GGPLOT
library(ggplot2)
ggplot() + 
  geom_line(data = training, aes(x = Periode, y = Close, col = "Data Latih")) +
  geom_line(data = testing, aes(x = Periode, y = Close, col = "Data Uji")) +
  labs(x = "Periode Waktu", y = "Membaca", color = "Legend") +
  scale_colour_manual(name="Keterangan:", breaks = c("Data Latih", "Data Uji"),
                      values = c("blue", "red")) + 
  theme_bw() + theme(legend.position = "bottom",
                     plot.caption = element_text(hjust=0.5, size=12))
```

### Single Exponential Smoothing

Single Exponential Smoothing (SES) adalah metode peramalan deret waktu yang dikembangkan untuk mengatasi kelemahan Moving Average. Jika pada Moving Average setiap data periode sebelumnya dianggap memiliki bobot yang sama, maka SES memberikan bobot yang semakin mengecil secara eksponensial terhadap data lama, sehingga data terbaru diberi bobot lebih besar.

Single Exponential Smoothing merupakan metode pemulusan yang tepat digunakan untuk data dengan pola stasioner atau konstan.

Nilai pemulusan pada periode ke-t didapat dari persamaan:

$$ \tilde{y}_T=\lambda y_t+(1-\lambda)\tilde{y}_{T-1} $$

Nilai parameter $\lambda$ adalah nilai antara 0 dan 1.

Nilai pemulusan periode ke-t bertindak sebagai nilai ramalan pada periode ke-$(T+\tau)$.

$$ \tilde{y}_{T+\tau}(T)=\tilde{y}_T $$

Pemulusan dengan metode SES dapat dilakukan dengan dua fungsi dari *packages* berbeda, yaitu (1) fungsi `ses()` dari *packages* `forecast` dan (2) fungsi `HoltWinters` dari *packages* `stats` .

```{r}
#Cara 1 (fungsi ses)
ses.1 <- ses(train.ts, h = 10, alpha = 0.2)
plot(ses.1)
ses.1

ses.2<- ses(train.ts, h = 10, alpha = 0.7)
plot(ses.2)
ses.2
```

Pada fungsi `ses()` , terdapat beberapa argumen yang umum digunakan, yaitu

- `y` : nilai data deret waktu

- `alpha` : parameter pemulusan utama (0–1), mengatur bobot data terbaru vs data lama.

- `beta` : parameter pemulusan tren.

- `gamma` : parameter pemulusan musiman.

- `h` : jumlah periode ke depan yang ingin diramalkan (forecast horizon).

  Kasus di atas merupakan contoh inisialisasi nilai parameter $\lambda$ dengan nilai `alpha` 0,2 dan 0,7 dan banyak periode data yang akan diramalkan adalah sebanyak 10 periode.

Untuk mendapatkan gambar hasil pemulusan pada data latih dengan fungsi `ses()` , perlu digunakan fungsi `autoplot()` dan `autolayer()` dari *library packages* `ggplot2` .

```{r}
autoplot(ses.1) +
  autolayer(fitted(ses.1), series="Fitted") +
  ylab("Membaca") + xlab("Periode")
```

Selanjutnya akan digunakan fungsi `HoltWinters()` dengan nilai inisialisasi parameter dan panjang periode peramalan yang sama dengan fungsi `ses()` .

```{r}
#Cara 2 (fungsi Holtwinter)
ses1<- HoltWinters(train.ts, gamma = FALSE, beta = FALSE, alpha = 0.2)
plot(ses1)

#ramalan
ramalan1<- forecast(ses1, h=10)
ramalan1

ses2<- HoltWinters(train.ts, gamma = FALSE, beta = FALSE, alpha = 0.7)
plot(ses2)

#ramalan
ramalan2<- forecast(ses2, h=10)
ramalan2
```

Fungsi `HoltWinters` memiliki argumen yang sama dengan fungsi `ses()` . Argumen-argumen kedua fungsi dapat dilihat lebih lanjut dengan `?ses()` atau `?HoltWinters` .

Nilai parameter $\alpha$ dari kedua fungsi dapat dioptimalkan menyesuaikan dari *error*-nya paling minimumnya. Caranya adalah dengan membuat parameter $\alpha =$ `NULL` .

```{r}
#SES
ses.opt <- ses(train.ts, h = 10, alpha = NULL)
plot(ses.opt)
ses.opt

#Lamda Optimum Holt Winter
HWopt<- HoltWinters(train.ts, gamma = FALSE, beta = FALSE,alpha = NULL)
HWopt
plot(HWopt)

#ramalan
ramalanopt<- forecast(HWopt, h=10)
ramalanopt
```

Setelah dilakukan peramalan, akan dilakukan perhitungan keakuratan hasil peramalan. Perhitungan akurasi ini dilakukan baik pada data latih dan data uji.

#### Akurasi Data Latih

Perhitungan akurasi data dapat dilakukan dengan cara langsung maupun manual. Secara langsung, nilai akurasi dapat diambil dari objek yang tersimpan pada hasil SES, yaitu *sum of squared errors* (SSE). Nilai akurasi lain dapat dihitung pula dari nilai SSE tersebut.

```{r}
#Keakuratan Metode
#Pada data training

# SES dengan alpha = 0.2
SSE1<-ses1$SSE
MSE1<-ses1$SSE/length(train.ts)
RMSE1<-sqrt(MSE1)

akurasi1 <- matrix(c(SSE1,MSE1,RMSE1))
row.names(akurasi1)<- c("SSE", "MSE", "RMSE")
colnames(akurasi1) <- c("Akurasi lamda=0.2")
akurasi1

# SES dengan alpha = 0.7
SSE2<-ses2$SSE
MSE2<-ses2$SSE/length(train.ts)
RMSE2<-sqrt(MSE2)

akurasi2 <- matrix(c(SSE2,MSE2,RMSE2))
row.names(akurasi2)<- c("SSE", "MSE", "RMSE")
colnames(akurasi2) <- c("Akurasi lamda=0.7")
akurasi2
```

```{r}
#Cara Manual
# Alpha = 0.2
fitted1<-ramalan1$fitted
sisaan1<-ramalan1$residuals
head(sisaan1)

resid1<-training$Close-ramalan1$fitted
head(resid1)

SSE.1=sum(sisaan1[2:length(train.ts)]^2)
SSE.1

MSE.1 = SSE.1/length(train.ts)
MSE.1

MAPE.1 = sum(abs(sisaan1[2:length(train.ts)]/train.ts[2:length(train.ts)])*
               100)/length(train.ts)
MAPE.1

akurasi.1 <- matrix(c(SSE.1,MSE.1,MAPE.1))
row.names(akurasi.1)<- c("SSE", "MSE", "MAPE")
colnames(akurasi.1) <- c("Akurasi lamda=0.2")
akurasi.1

# Alpha = 0.7
fitted2<-ramalan2$fitted
sisaan2<-ramalan2$residuals
head(sisaan2)

resid2<-training$Close-ramalan2$fitted
head(resid2)

SSE.2=sum(sisaan2[2:length(train.ts)]^2)
SSE.2

MSE.2 = SSE.2/length(train.ts)
MSE.2

MAPE.2 = sum(abs(sisaan2[2:length(train.ts)]/train.ts[2:length(train.ts)])*
               100)/length(train.ts)
MAPE.2

akurasi.2 <- matrix(c(SSE.2,MSE.2,MAPE.2))
row.names(akurasi.2)<- c("SSE", "MSE", "MAPE")
colnames(akurasi.2) <- c("Akurasi lamda=0.7")
akurasi.2
```

Berdasarkan nilai SSE, MSE, RMSE, dan MAPE di antara kedua parameter, nilai parameter $\lambda=0,2$ menghasilkan akurasi yang lebih baik dibanding $\lambda=0,7$ . Hal ini dilihat dari nilai masing-masing ukuran akurasi yang lebih kecil. Berdasarkan nilai MAPE-nya, hasil ini dapat dikategorikan sebagai peramalan sangat baik.

#### Akurasi Data Uji

Akurasi data uji dapat dihitung dengan cara yang hampir sama dengan perhitungan akurasi data latih.

```{r}
# jumlah observasi uji
n_test <- nrow(testing)

# error (ramalan - aktual), samakan panjang dan tipe numeric
e1   <- as.numeric(ramalan1$mean)[1:n_test] - as.numeric(testing$Close)
e2   <- as.numeric(ramalan2$mean)[1:n_test] - as.numeric(testing$Close)
eopt <- as.numeric(ramalanopt$mean)[1:n_test] - as.numeric(testing$Close)

# SSE / MSE / RMSE untuk masing-masing model (abaikan NA)
SSEtesting1  <- sum(e1^2,  na.rm = TRUE)
MSEtesting1  <- mean(e1^2, na.rm = TRUE)
RMSEtesting1 <- sqrt(MSEtesting1)

SSEtesting2  <- sum(e2^2,  na.rm = TRUE)
MSEtesting2  <- mean(e2^2, na.rm = TRUE)
RMSEtesting2 <- sqrt(MSEtesting2)

SSEtestingopt  <- sum(eopt^2,  na.rm = TRUE)
MSEtestingopt  <- mean(eopt^2, na.rm = TRUE)
RMSEtestingopt <- sqrt(MSEtestingopt)

# Tabel ringkas
akurasitesting_SSE <- matrix(c(SSEtesting1, SSEtesting2, SSEtestingopt),
                             nrow = 3,
                             dimnames = list(c("SSE1","SSE2","SSEopt"), "Nilai"))
akurasitesting_MSE <- matrix(c(MSEtesting1, MSEtesting2, MSEtestingopt),
                             nrow = 3,
                             dimnames = list(c("MSE1","MSE2","MSEopt"), "Nilai"))
akurasitesting_RMSE <- matrix(c(RMSEtesting1, RMSEtesting2, RMSEtestingopt),
                              nrow = 3,
                              dimnames = list(c("RMSE1","RMSE2","RMSEopt"), "Nilai"))

akurasitesting_SSE
akurasitesting_MSE
akurasitesting_RMSE

```

### *Double Exponential Smoothing* (DES)

Metode pemulusan *Double Exponential Smoothing* (DES) digunakan untuk data yang memiliki pola tren. Metode DES adalah metode semacam SES, hanya saja dilakukan dua kali, yaitu pertama untuk tahapan 'level' dan kedua untuk tahapan 'tren'. Pemulusan menggunakan metode ini akan menghasilkan peramalan tidak konstan untuk periode berikutnya.

Pemulusan dengan metode DES kali ini akan menggunakan fungsi `HoltWinters()` . Jika sebelumnya nilai argumen `beta` dibuat `FALSE` , kali ini argumen tersebut akan diinisialisasi bersamaan dengan nilai `alpha` .

## Double Exponential Smoothing (DES) 

### Fitting Model DES pada Data Latih

```{r}
des.1   <- HoltWinters(train.ts, gamma = FALSE, beta = 0.2, alpha = 0.2)
des.2   <- HoltWinters(train.ts, gamma = FALSE, beta = 0.3, alpha = 0.6)
des.opt <- HoltWinters(train.ts, gamma = FALSE) # Optimum

```

### Peramalan dengan Horizon (h) sesuai Jumlah Data Uji (240 periode)
```{r}
ramalandes1   <- forecast(des.1, h = nrow(testing))
ramalandes2   <- forecast(des.2, h = nrow(testing))
ramalandesopt <- forecast(des.opt, h = nrow(testing))
```

### Plot Hasil Peramalan vs Data Aktual
```{r}
plot(data1.ts, main = "Peramalan DES vs Data Aktual", ylab = "Close", xlab = "Periode")
lines(des.1$fitted[,1], col = "blue", lty = 2)     # Fitted model
lines(ramalandes1$mean, col = "red", lwd = 2)     # Ramalan DES 1
legend("topleft", legend = c("Aktual", "Fitted", "Ramalan DES 1"), 
       col = c("black", "blue", "red"), lty = c(1, 2, 1))
```

### Evaluasi Akurasi Data Uji DES
```{r}
# Hitung Error (Ramalan - Testing Aktual)
e_des1   <- as.numeric(ramalandes1$mean) - testing$Close
e_des2   <- as.numeric(ramalandes2$mean) - testing$Close
e_desopt <- as.numeric(ramalandesopt$mean) - testing$Close

# Fungsi pembantu untuk matriks akurasi
hitung_akurasi <- function(e, y_true) {
  sse  <- sum(e^2, na.rm = TRUE)
  mse  <- mean(e^2, na.rm = TRUE)
  rmse <- sqrt(mse)
  mape <- mean(abs(e / y_true) * 100, na.rm = TRUE)
  return(c(SSE = sse, MSE = mse, RMSE = rmse, MAPE = mape))
}

# Tabel Matriks Ringkasan Akurasi Data Uji
tabel_akurasi_des <- cbind(
  `DES (a=0.2, b=0.2)` = hitung_akurasi(e_des1, testing$Close),
  `DES (a=0.6, b=0.3)` = hitung_akurasi(e_des2, testing$Close),
  `DES Optimal`        = hitung_akurasi(e_desopt, testing$Close)
)

tabel_akurasi_des
```
Kedua metode dapat dibandingkan dengan menggunakan ukuran akurasi yang sama. Contoh di atas adalah perbandingan kedua metode dengan ukuran akurasi MSE. Hasilnya didapatkan metode DES lebih baik dibandingkan metode SES dilihat dari MSE yang lebih kecil nilainya.

## Seasonal Smoothing

Pemulusan data musiman dengan metode Winter dilakukan menggunakan fungsi `HoltWinters()` dengan memasukkan argumen tambahan, yaitu `gamma()` dan `seasonal()` . Arguman `seasonal()` diinisialisasi menyesuaikan jenis musiman, aditif atau multiplikatif.
```{r}
freq_data <- 12 

training.ts <- ts(training$Close, frequency = freq_data)
test.ts     <- ts(testing$Close, frequency = freq_data)

n_test <- length(test.ts)
y_test <- as.numeric(testing$Close)
```


### Winter Aditif

Perhitungan dengan model aditif dilakukan jika plot data asli menunjukkan fluktuasi musiman yang relatif stabil (konstan).

### Pemulusan Model Winter Aditif
```{r}
# 1. Fitting Model Winter Aditif
winter1     <- HoltWinters(training.ts, alpha = 0.2, beta = 0.1, gamma = 0.1, seasonal = "additive")
winter1.opt <- HoltWinters(training.ts, alpha = NULL, beta = NULL, gamma = NULL, seasonal = "additive")

# 2. Peramalan (Horizon disesuaikan dengan panjang data uji)
forecast1     <- predict(winter1, n.ahead = n_test)
forecast1.opt <- predict(winter1.opt, n.ahead = n_test)

# 3. Ambil Nilai Prediksi
f_add1   <- as.numeric(forecast1)
f_addopt <- as.numeric(forecast1.opt)

# 4. Hitung Akurasi Data Uji (Aditif)
SSEtesting1     <- sum((f_add1 - y_test)^2)
MSEtesting1     <- mean((f_add1 - y_test)^2)
RMSEtesting1    <- sqrt(MSEtesting1)
MAPEtesting1    <- mean(abs((y_test - f_add1) / y_test) * 100)

SSEtesting1.opt  <- sum((f_addopt - y_test)^2)
MSEtesting1.opt  <- mean((f_addopt - y_test)^2)
RMSEtesting1.opt <- sqrt(MSEtesting1.opt)
MAPEtesting1.opt <- mean(abs((y_test - f_addopt) / y_test) * 100)

# 5. Tabel Akurasi Aditif
akurasi_testing_add <- data.frame(
  Model = c("Winter Aditif (Manual)", "Winter Aditif (Optimal)"),
  SSE   = c(SSEtesting1, SSEtesting1.opt),
  MSE   = c(MSEtesting1, MSEtesting1.opt),
  RMSE  = c(RMSEtesting1, RMSEtesting1.opt),
  MAPE  = c(MAPEtesting1, MAPEtesting1.opt)
)

akurasi_testing_add
```

### Winter Multiplikatif

Model multiplikatif digunakan cocok digunakan jika plot data asli menunjukkan fluktuasi musiman yang bervariasi.

#### Pemulusan Model Winter Multiplikatif

```{r}
# ----------------------------------------------------
# Evaluasi Akurasi Data Uji - Winter Multiplikatif
# ----------------------------------------------------

# 1. Fitting Model Winter Multiplikatif
winter2     <- HoltWinters(training.ts, alpha = 0.2, beta = 0.1, gamma = 0.1, seasonal = "multiplicative")
winter2.opt <- HoltWinters(training.ts, alpha = NULL, beta = NULL, gamma = NULL, seasonal = "multiplicative")

# 2. Peramalan
forecast2     <- predict(winter2, n.ahead = n_test)
forecast2.opt <- predict(winter2.opt, n.ahead = n_test)

# 3. Ambil Nilai Prediksi
f_mult2   <- as.numeric(forecast2)
f_multopt <- as.numeric(forecast2.opt)

# 4. Hitung Akurasi Data Uji (Multiplikatif)
SSEtesting2     <- sum((f_mult2 - y_test)^2)
MSEtesting2     <- mean((f_mult2 - y_test)^2)
RMSEtesting2    <- sqrt(MSEtesting2)
MAPEtesting2    <- mean(abs((y_test - f_mult2) / y_test) * 100)

SSEtesting2.opt  <- sum((f_multopt - y_test)^2)
MSEtesting2.opt  <- mean((f_multopt - y_test)^2)
RMSEtesting2.opt <- sqrt(MSEtesting2.opt)
MAPEtesting2.opt <- mean(abs((y_test - f_multopt) / y_test) * 100)

# 5. Tabel Akurasi Multiplikatif
akurasi_testing_mult <- data.frame(
  Model = c("Winter Multiplikatif (Manual)", "Winter Multiplikatif (Optimal)"),
  SSE   = c(SSEtesting2, SSEtesting2.opt),
  MSE   = c(MSEtesting2, MSEtesting2.opt),
  RMSE  = c(RMSEtesting2, RMSEtesting2.opt),
  MAPE  = c(MAPEtesting2, MAPEtesting2.opt)
)

akurasi_testing_mult
```

## KESIMPULAN

Berdasarkan serangkaian evaluasi peramalan deret waktu menggunakan beberapa metode pemulusan (*smoothing*), diperoleh kesimpulan sebagai berikut:

1. **Perbandingan Moving Average (SMA vs DMA):**
   * Metode **Single Moving Average (SMA)** menunjukkan performa pemulusan yang baik pada data latih, namun hasil ramalannya bersifat konstan untuk seluruh periode data uji.
   * Metode **Double Moving Average (DMA)** lebih responsif dalam menangkap pola tren pada data dibanding SMA, sehingga menghasilkan akurasi yang lebih fleksibel pada data uji.

2. **Perbandingan Exponential Smoothing (SES vs DES):**
   * **Single Exponential Smoothing (SES)** memberikan hasil yang baik untuk pola data stasioner. Parameter optimum $\alpha$ menghasilkan nilai galat (*error*) minimum pada data latih.
   * **Double Exponential Smoothing (DES)** memberikan performa peramalan yang lebih presisi (nilai MSE dan MAPE lebih rendah) dibandingkan SES karena data memiliki komponen tren yang tidak dapat ditangkap oleh SES.

3. **Perbandingan Seasonal Smoothing (Winter Aditif vs Multiplikatif):**
   * Pemulusan **Winter Holt-Winters** membutuhkan spesifikasi frekuensi musiman (`frequency`) yang tepat pada objek *time series*.
   * Antara model **Aditif** dan **Multiplikatif**, model yang memiliki nilai **MAPE** dan **RMSE** terkecil pada data uji merupakan model terbaik untuk meramalkan harga saham/data historis ini ke depan.

